臺灣臺南地方法院刑事判決　　　　　　　91年度訴字第1198號
公　訴　人　臺灣台南地方法院檢察署檢察官
被　　　告　辛○○
選任辯護人　莊美貴　律　師
被　　　告　己○○
選任辯護人　許安德利律　師
　　　　　　許世　律　師
上列被告等因違反貪污治罪條例等案件，經檢察官提起公訴（91
年度偵字第11589號），本院判決如下：
    主  文
辛○○共同對於主管之事務，直接圖利，處有期徒刑壹年拾月，
褫奪公權年。
己○○共同對於主管之事務，直接圖利，處有期徒刑貳年，褫奪
公權年。
    事  實
一、辛○○自民國八十二年二月下旬起原係擔任台南縣佳里鎮佳
    興國中（以下簡稱佳興國中）校長（現已退休），屬依政府
    採購法規定之公立學校之承辦、監辦、採購人員，為其他依
    法令從事於公共事務而具有法定職務權限之人員。緣民國八
    十一年九月間，戊○○得知政府將補助興建台南縣各國中小
    學消防栓設備工程，認有利可圖，乃於八十二年一月間前往
    佳興國中稱得以為佳興國中代為規劃、設計、監造上開消防
    栓設備工程，而得當時擔任校長之李全勝之同意，委由戊○○全權處理，戊○○乃尋得任職之亞士消防股份有限公司（
    以下稱亞士公司）之乙○○規劃設計該工程，嗣戊○○並偕
    乙○○二人再前往拜訪校長李全勝，李全勝即指由佳興國中
    主辦人總務主任丙○（另經本院判決確定）與乙○○勘查現
    場。嗣佳興國中乃就該消防栓設備工程辦理公開招標，而由
    乙○○所任職之亞士公司以九十四萬八千元得標施作，惟丙○於工程施工後發現未簽立委託契約書，將無法向台南縣政
    府申領設計監造費，乃與戊○○連絡，由郭女提供已蓋妥「
    永弘行」、「周文軒」印章之委託書，惟因當時李全勝已他
    調，無從簽章，乃由繼任之辛○○在該份委託書上簽章，而
    補足委託設計程序。嗣工程完工驗收時，辛○○與丙○共同
    明知當時有效機關營繕工程及購置定製變賣財物稽察條例第
    二十五條：「主辦機關驗收完畢時，應填具結算驗收證明書
    ，並由監視及驗收人員分別署名蓋章後，送審計機關備查。
    」規定，應確實填具結算驗收證明書，且明知永弘行周文軒
    實際並未到場監工，亦未派人到場，初驗及複驗，竟違背上
    開法令，二人共同基於偽造公文書之概括犯意聯絡，分由丙○於八十二九月四日所制作初驗驗收紀錄表、八十二年九月
    十八日所制作正式驗收紀錄表上之「監工人員」、「會驗人
    員」、營繕工程結算驗收證明書上「結算人員」、「監工人
    員」「監驗人簽章」欄，僅由乙○○持回而實際由戊○○蓋
    上「永弘行印」、「周文軒」等印文，表示永弘行、周文軒
    確實到場監工及驗收，而將此等不實事項，記載於上開職務
    上所掌之公文書上，再呈請辛○○簽核，完成驗收手續，而
    辛○○明知上情，卻仍加以批示，完成驗收手續，並與丙○
    共同基於直接圖私人不法利益之犯意聯絡，持此驗收紀錄向
    台南縣政府取得補助款，使戊○○得以永弘行名義領取該工
    程之設計監造費新台幣三萬四千一百二十八元之不法利益。
二、己○○、丁○○（業經判決確定）民國八十二年間分別係台
    南縣新化鎮口碑國小校長、總務主任，二人均屬依政府採購
    法規定之公立學校之承辦、監辦、採購人員，為其他依法令
    從事於公共事務而具有法定職務權限之人員。八十二年三月
    間，戊○○偕同乙○○前往拜會己○○及丁○○，並於同日
    即以永弘行周文軒之名義為口碑國小規劃、設計、監造上開
    消防栓設備及相關設施工程。嗣口碑國小就該消防栓設備工
    程辦理公開招標程序，於同年七月三日，由戊○○出面以借
    得之十代消防器材有限公司 (以下稱十代公司)以低於底價
    （七十六萬四千元）二千元之七十六萬二千元得標，進而由
    乙○○自八十二年七月十九日進場施作該工程。工程完工驗
    收時，丁○○明知當時有效機關營繕工程及購置定製變賣財
    物稽察條例第二十五條規定：「主辦機關驗收完畢時，應填
    具結算驗收證明書，並由監視及驗收人員分別署名蓋章後，
    送審計機關備查。」，應確實填具結算驗收證明書，卻明知
    永弘行周文軒實際並未到場監工，亦未派人到場，初驗及複
    驗時，廠商均僅有乙○○一人參與會驗，竟與己○○、戊○○、乙○○共同基於犯意之聯絡，由丁○○於八十二年九月
    十日製作初驗驗收紀錄表、八十二年九月二十日製作正式驗
    收紀錄表上之「監工人員」、「會驗人員」欄及於八十二年
    九月二十日製作營繕工程結算驗收證明書上之「監工人員」
    、「結算人員」、「會驗人員」欄僅要求乙○○持回交由戊○○蓋上「永弘行印」、「周文軒」等印文，而己○○明知
    上情，卻仍加以批示，完成驗收手續，而將此等不實事項，
    記載於上開職務上所掌之公文書上，足以生損害於學校工程
    之驗收，並與丁○○共同基於直接圖私人不法利益之犯聯絡
    ，持此驗收紀錄向台南縣政府取得補助款，使戊○○因而得
    以永弘行名義領取該工程之設計監造費二萬七千四百三十二
    元之不法利益。
三、案經臺灣臺南地方法院檢察署檢察官自動檢舉偵查起訴。
    理  由
壹、程序共通部分：
(一)、證人丙○、丁○○及共同被告乙○○之調查站筆錄均得依刑
    事訴訟法第一百五十九條之二規定，具有證據能力。
　　按九十二年二月六日修正公布，並於同年九月一日施行之刑
    事訴訟法在訴訟程序方面作了大幅度之修正，其重點即為涉
    及證據之傳聞法則、其例外、交互詰問運作方式與共同被告
    之調查證據或辯論程序之分離、調查共同被告時，證人程序
    之準用等重大變革。而立法者為因應此一變革，乃於刑事訴
    訟法施行法訂定第七條之三，以為已繫屬各級法院之刑事案
    件，其審理跨越新舊刑事訴訟程序法領域時，應如何適用訴
    訟法之問題之過渡規定。該條明定：「中華民國九十二年一
    月十四日修正通過之刑事訴訟法施行前，已繫屬於各級法院
    之案件，其以後之訴訟程序，應依修正刑事訴訟法終結之。
    但修正刑事訴訟法施行前依法定程序進行之訴訟程序，其效
    力不受影響」。所謂依法定程序進行之訴訟程序「效力不受
    影響」，其立法理由謂：「……但為避免程序之勞費，本諸
    舊程序用舊法，新程序始用新法之一般法則，各級法院於修
    正之刑事訴訟法施行前，已依法踐行之訴訟程序（包含相關
    證據法則之適用），其效力不受影響。故而，對於提起上訴
    之案件，於修正刑事訴訟法施行前，原審法院就可得為證據
    之證據，已依法定程序調查者，其效力亦不受影響，……」
    是該條所稱「依法定程序進行之訴訟程序」，當指【各級法
    院審理已繫屬之案件適用修正前之訴訟程序而言，自不包含
    警詢及偵查中之調查程序在內】。故修法前第一、二審法院
    於審判期日適用修正前之刑事訴訟法及其相關之證據法則而
    辯論終結之案件，經上訴於上級審法院後新法修正公布施行
    ，依前揭第七條之三但書之規定，因原審法院適用修正前之
    訴訟程序其效力不受影響，則上級審法院不得以原審法院之
    判決違背新法之規定，而指摘其判決違背法令。又各級法院
    於審理案件時，新法修正公布施行，則本諸舊程序用舊法，
    新程序始用新法之一般法則，均應適用新法審理終結，在此
    情形，其中刑事訴訟法第一百五十九條至第一百五十九條之
    五所謂傳聞法則及其例外，當有其適用。【故被告以外之人
    於審判外之言詞或書面陳述，除法律有規定者外，不得作為
    證據，從而警詢或偵查中之筆錄雖作成於修法前，仍屬傳聞
    證據，並非依刑事訴訟法施行法第七條之三但書之規定，當
    然取得證據能力，仍應依刑事訴訟法第一百五十九條之一第
    二項、第一百五十九條之二、第一百五十九條之三、第一百
    五十九條之五之規定，以判斷其是否有證據能力】（最高法
    院九十四年度台上字第五九四一號判決參照）。經查本案中
    證人丙○、丁○○固為本院八十六年度訴字第一二九二號同
    一事實案件中之被告，然於本院對被告辛○○及己○○而言
    ，究為被告以外之人，故其於調查站中之供述，仍屬審判外
    之陳述，參諸上開說明，其是否具證據能力，不得遽以刑事
    訴訟法施行法第七條之三為據，仍應視是否有修正後刑事訴
    訟法第一百五十九條之一第二項、第一百五十九條之二、第
    一百五十九條之三、第一百五十九條之五等之規定，以判斷
    其是否有證據能力，應無疑義。經查本件被告辛○○、己○○均已分別否認丙○及丁○○之調查站筆錄之證據能力，而
    丙○及丁○○於本案中並無刑事訴訟法第一百五十九條之三
    各款無從陳述之情形，另檢察官於本案偵查中並俱未傳訊丙○及丁○○到庭作證，故並無刑事訴訟法第一百五十九條之
    一第二項、第一百五十九條之三、第一百五十九條之五等之
    規定，茲有疑問者，乃丙○、丁○○之供述是否有刑事訴訟
    法第一百五十九條之二之適用？查丙○及丁○○於調查站中
    約談之供述，已據檢察官資為本件被告辛○○及己○○涉犯
    本件犯行之主要證據方法，固可認為係符合刑事訴訟法第一
    百五十九條之二所稱之必要性。惟按所謂「具有較可信之特
    別情況」（即學理上所稱之「特信性」），係指其陳述係在
    特別可信為真實之情況下所為者而言。例如被告以外之人出
    於自然之發言、臨終前之陳述，或違反自己利益之陳述等特
    別情形均屬之。蓋被告以外之人在類此特別情況下所為之陳
    述，就通常而言，其虛偽之可能性偏低，可信之程度較高，
    若該項陳述為證明犯罪事實存否所必要，依上規定，自得構
    成傳聞法則之例外，而承認其證據能力。上開規定所指「具
    有較可信之特別情況」，係屬傳聞證據例外取得證據能力之
    特別要件，與【一般供述證據必須具備任意性之證據能力要
    件有別】，二者不可混為一談。故被告以外之人於檢察事務
    官、司法警察官或司法警察調查中所為與審判中不符之陳述
    ，【縱係出於自由意思，然仍必須具備「具有較為可信之特
    別情況」】及「證明犯罪事實存否所必要」之要件，始能採
    為證據，不能僅以被告以外之人在檢察事務官、司法警察官
    或司法警察調查中所為與審判中不符之陳述係出於其自由意
    思，即謂具有特別可信之情況，而採為犯罪之證據（最高法
    院九十四年度台上字第五四九０號參照）。查證人丙○及丁○○於本院審理時就周文軒或永弘行是否派人到校驗收一節
    ，與調查站中之供述，已然迥異，如丙○於本院九十五年十
    一月二十九日審判筆錄第十八頁稱初驗和複驗永弘行均有派
    人到場；八十六年二月二十日調查站中筆錄第一百五十一頁
    稱未見過該永弘行曾派員到場監工、第一百五十六頁背面最
    後一行則稱永弘行有無派人參加初驗及正式驗收已無從記憶
    等語；丁○○則於本院九十五年十二月十三日審判筆錄稱永
    弘行之一名男子與乙○○一起來驗收，惟於八十六年三月六
    日調查站筆錄則稱工程進行期間及完工驗收，僅有實際承包
    商乙○○及另位施工之工人在場外，從頭至尾未見「永弘行
    」有派員參與監工及會同驗收等語。另查證人丙○及丁○○
    於調查站中多所為違反自己利益之供述如：丙○稱委託契約
    書係為了請領設計監造費而事後補製、竣工報告係由乙○○
    製作並蓋妥「亞士公司」、「永弘行」、「周文軒」、「張
    建安」之印章，結算驗收證明書亦同且竣工報告之監工員及
    結算驗收證明書之監工人員因蓋錯復請乙○○前來改蓋「周
    文軒」印章；丁○○則供稱：工程進行中為方便廠商請款，
    由該女子補作二份委託契約書並蓋妥「永弘行」印章、工程
    進行及驗收只有乙○○及施工工人在場「永弘行」未派員監
    工及驗收等語，基此依上開說明，本院認丙○及丁○○之調
    查站中筆錄具有可信之特別情況，依刑事訴訟法第一百五十
    九條之二規定，具有證據能力。
(二)、另按刑事審判上之共同被告，係為訴訟經濟等原因，由檢察
    官或自訴人合併或追加起訴，或由法院合併審判所形成，其
　　間各別被告及犯罪事實仍獨立存在。故共同被告對於其他共
  　同被告之案件而言，為被告以外之第三人，據此，則共同被
    告乙○○對被告辛○○及己○○而言，亦屬被告以外之第三
    人，是其於調查站中之筆錄，是否具證據能力，應與證人丙○及丁○○為相同解釋。查本件共同被告乙○○亦於調查站
    中多所為自己不利之供述如：戊○○找其配合，希望用其亞
    士公司配合他招標並得標施作，並要求取得總工程款百分之
    三十回扣及委託設計費用，而先後以亞士公司承攬佳興國中
    ，口碑國小係利用十代消防公司配合圍標，然由其施作等不
    利之供述，故依上開說明，乙○○之調查中之筆錄，亦同有
    證據能力。
貳、實體部分：
甲、辛○○部分：
一、被告辛○○涉有上開犯行有下列證據可證：
(一)、被告辛○○於調查站中及偵查中自白永弘行周文軒於消防工
    程完工驗收時，確實並未到場，惟仍據丙○之簽報而於二次
    驗收紀錄上批示，完成驗收手續，此有下列筆錄在卷可稽：
、八十六年二月二十日調查筆錄供稱：「該工程驗收時，參加
    驗收之人員有我、丙○及主計主任，而廠商方面則僅有乙○○及現場施工之劉某，監工人員永弘行並未派員到場。」等
    語。
(二)、本件消防工程之主辦人丙○於調查站中供稱本件消防工程之
    施工、驗收甚或事後之驗收紀錄表上之監工人員蓋章，均係
    由乙○○為之，「永弘行」「周文軒」並未實際參與，有下
    列筆錄在卷可憑：
、於八十六年二月二十調查筆錄供稱：「該工程開標後由我與
    亞士公司代表人乙○○簽約，施工亦由亞士公司派員施作，
    一切行政事務皆由乙○○負責，而驗收時也是乙○○到場，
    並由乙○○代表亞士公司及受委託設計監造之『永弘行』於
    初驗、複驗紀錄表及結算驗收證明書上蓋用『亞士公司』負
    責人『張建安』、『永弘行』及負責人『周文軒』之印章。
    」、「實際上該工程係由亞士公司在八十二年一、二月間即
    已規劃設計完成，當時並未與亞士公司簽訂委託設計監造契
    約書，約至該工程已由亞士公司得標施工後，因我發現若無
    委託設計監造契約書將無法向縣政府請領設計監造費用，於
    是才與戊○○連絡，由戊○○提供已蓋妥「永弘行」、「周
    文軒」等印文之委託契約書，補足委託設計程序。」、「我
    沒有見過該『永弘行』曾派員到場監工。」、「竣工報告係
    由乙○○製作，並蓋妥『亞士公司』、『永弘行』、『周文
    軒』、『張建安』之印章，原由我在『監工員』及『經辦單
    位主管』欄內蓋章。．．『永弘行』有無派人參加初驗及正
    式驗收，我記不得了。．．由我製作二次驗收紀錄，該紀錄
    上之監工人員、會驗人員上蓋『永弘行』、『周文軒』、『
    亞士公司』、『張建安』印章均係由乙○○所蓋，而結算驗
    收證明書亦同。」等語。
(三)、實際施工之乙○○於調查站中供稱：與戊○○配合以亞士消
    防公司承攬佳興國中消防工程，由戊○○收取百分之三之回
    扣及委託設計監造費用，驗收時永弘行並未到校監工及參與
    驗收，而於八十六年二月十三日之調查筆錄：「八十二年六
  　月間，．．戊○○主動找我，同時向我表示，台南縣內國中
    小學有多所學校之消防工程準備招標施工，她已事先與國中
  　小學相關人員協調好，她希望用亞士消防公司配合她招標並
    得標施作，並以我們消防公司的名義得標，同時她要求取得
    百分之三十回扣及委託設計監造之費用。先後以亞士公司承
    攬佳興國中消防工程，．．」、「（問：永弘行負責保西、
    山上、．．口碑、．．等國小及佳興國中之設計、監造，是
    否實際由永弘行到校監工及參與驗收）沒有，驗收時均由戊○○出面。」、「（問：何以上述各校之開工、監工報告及
    驗收紀錄均蓋用周文軒印章）周文軒之印章均由戊○○蓋的
    。」等語，亦證「永弘行」、「周文軒」並未實際參與工程
    之監造及驗收。
(四)、按機關營繕工程及購置定製變賣財物稽察條例第二十五條明
    文規定：「主辦機關驗收完畢時，應填具結算驗收證明書，
    並由監視及驗收人員分別署名蓋章後，送審計機關備查。」
    ，故丙○明知於消防工程完工後即應確實填具工程驗收紀錄
    、營繕工程結算驗收證明書、結算明細表三頁、台灣省各機
    關竣工報告等結算驗收證明書，並送審計機關備查，惟丙○
    明知上開法令規定，及其校內之消防工程並未由永弘行之周
    文軒實際到場監工、驗收，惟仍不實填具工程驗收紀錄、營
    繕工程結算驗收證明書、結算明細表三頁、台灣省各機關竣
    工報告等結算驗收證明書等職務上所掌之公文書後，送交知
    情之被告辛○○加以批示核准且以之呈報縣政府完成驗收手
    續，此行為自足以生損害於學校工程之驗收，又因此使戊○○得以具領該工程之設計監造費三萬四千一百二十八元等不
    法利益。
(五)、此外復有如附表一所示之委託契約書、竣工報告、初驗記錄
    正式驗收記錄等文件。
三、綜上被告辛○○與丙○共犯八十五年十月二十三日修正前貪
    污治罪條第六條第一項第四款之圖利罪及與被告丙○、乙○○共犯刑法第二百十條之公務員登載不實罪，應堪認定。
四、被告辛○○則否認有上開犯行，而以下列理由置辯：
(一)、丙○於八十六年二月二十日之調查筆錄，是為審判外之陳述
    ，依據刑事訴訟法第159條第1項「被告以外之人於審判外之
    言詞或書面陳述，除法律有規定者外，不得作為證據。」之
    規定，自無證據能力。
(二)、本件除被告辛○○及共犯乙○○、丙○之自白外，並無其他
    補強證據，基於無罪推定之原則，法院不得以偵查機關於某
    種犯罪之調查不易，而違背刑事訴訟無罪推定及嚴格證明之
    原則。
(三)、丙○於本院八十六年度訴字第一二九二號案件審理時即一再
    主張八十六年二月二十日調查筆錄並非出於自由意識，且調
    查筆錄所載內容並不實在。
(四)、本件消防工程委託設計部份是前任校長所決定，當時被告辛○○尚未到任，並未參與委託規畫設計部份事項，而消防工
    程施工部份則是採公開招標方式，絕無謀議由何人承攬之情
    事，委託設計契約書是後來承辦人丙○發現要請領設計款項
    必須提出契約書，因此補簽訂契約書，被告辛○○僅是將委
    託程序完成，並無任何圖利他人之故意。
(五)、佳興國中消防工程於八十二年九月十八日正式進行驗收當時
    除被告辛○○、總務主任丙○老師、主計庚○○外，尚有台
    南縣政府人員及承包廠商亞士公司及設計單位均有派員到場
    驗收。
(六)、被告辛○○確實親自進行驗收，而依一般經驗，公司行號多
    會派工地主任或員工到場，未必由公司負責人親自到場，故
    不能僅周文軒本人是否到場，予以論斷驗收時永弘行是否有
    到場。
(七)、有關驗收之相關驗收紀錄表等文件，則是由主辦人員丙○作
    成後，才送請被告辛○○蓋章，該驗收紀錄表廠商印章是如
    何蓋印，被告辛○○並不知情，且驗收當時永弘行確實有派
    員前來，苟設計監造單位未派員前來，則主計單位及主管機
    關台南縣政府絕不可能同意驗收通過，更不可能同意付款，
    等語云云。
五、然查
(一)、證人丙○於調查站中之供述，依刑事訴訟法第一百五十九條
    之二規定具有證據能力，已如前述。
(二)、本件本院認被告辛○○確有公訴人所指之犯行，固如被告所
    辯係以共同被告乙○○及共犯丙○之供述為主要依據。然查
    被告辛○○之自白與共同被告乙○○及共犯丙○之供述，其
    就「永弘行」「周文軒」確實未到場監造、驗收一節，互核
    一致，而共同被告乙○○及共犯丙○之供述，亦依法取得證
    據能力，且法無明文共同被告及共犯之供述，不得為補強證
    據，被告辛○○所辯除被告自白外無補強證據云云，尚無可
    採。
(三)、丙○於本院八十六年度訴字第一二九二號案件審理，其身份
    為被告，是其否認犯行，本不意外。然查丙○另於調查員中
    詢及戊○○是否以「高頂」「師苑」「亞士」三家公司圍標
    本件消防工程及洩漏底標、收取賄款等情，均堅詞否認，此
    有筆錄在卷可參，故丙○辯稱八十六年二月二十日調查筆錄
    ，要難認非出於自由意識，並不實在。
(四)、本件佳興國中之消防工程，雖於被告辛○○到任前即由其前
    任校長李全勝決定將該工程之設計規劃等相關事宜，交由戊○○全權處理，嗣戊○○復帶領乙○○到校找李全勝校長及
    丙○，並由乙○○負責勘查現場及找人規劃設計該工程，被
    告辛○○並未參與其事，惟因事後丙○發現欲向台南縣政府
    請領設計監造費需檢具委託契約書，不得已乃事後補製，然
    當時李全勝校長已他調，無從命其簽署，故請被告辛○○於
    委託契約書上蓋上職章及簽名為事後補正，此據證人丙○於
    調查站調查中證稱在卷，固可認為真實。然查本件遭戊○○
    所領取之設計監造費，除設計部分外，應含到場實際監造部
    分，此見該筆費用為「設計監造」費自明，故縱可認被告辛○○基於行政之延續性，一時貪利圖便未予詳查同意補製委
    託契約書，然其明知「永弘行」或「周文軒」自始均未到場
    監造，仍使戊○○領取設計監造費用，即難以疏失一語卸責
    。
(五)、據丙○於八十六年二月二十日調查站中供稱：本件佳興國中
    消防工程，係由亞士公司在八十二年一、二月間即已規劃設
    計完成，因事後發現若無委託契約書將無法請領設計監造費
    ，於是由其連絡戊○○，由郭女提供已蓋妥「永弘行」、「
    周文軒」印章之委託書，屬事後補作，且其上之設計人為戊○○並非周文軒。再者上開消防工程於施工期間直至驗收核
    蓋驗收人員章，均係由乙○○負責等情，在在均顯示不論永
    弘行之人或周文軒均未參與本件工程之設計、驗收，據此則
    永弘行之人或周文軒如何到場監工進而於工程完成時驗收？
　　本件佳興國中消防工程，實際到場驗收之人員校方有被告辛○○、丙○及會計員即庚○○，廠商方面則為乙○○及現場
    施工之劉姓工地主任，永弘行之人或周文軒實際並未到場，
    此據被告辛○○於調查站中供述在卷，有八十六年二月二十
    日之筆錄在卷可稽，核與丙○當日所供述內容一致，足認應
    與事實相符。另被告辛○○辯稱曾發函台南縣政府派人到場
    會同驗收，若當時驗收程序存有瑕疵，台南縣政府如何可能
    通過驗收，且有函文一紙在卷可稽云云。然查被告辛○○所
    舉上開函文，係佳興國中函請台南縣政府派人到場驗收（八
    二校中總字第四八五號），固能證明佳興國中確曾函請台南
    縣政府派人會驗，然查卷內並無台南縣政府將於何日派何員
    到場會驗之回函在卷，且觀諸卷附之初驗及正式驗收紀錄上
    級機關欄上並無任何人之簽章，足認初驗及正式驗收時台南
    縣政府並未派員到場會驗，從而被告辛○○上開所辯均不足
    採。
乙、己○○部分：
一、查口碑國小之消防栓設備及相關設施工程施工期間，永弘行
    周文軒實際並未到場監工，亦未派人到場，初驗及複驗時，
    廠商均僅有乙○○一人參與會驗，而丁○○明知上開情事，
    於八十二年九月十日制作初驗驗收紀錄表、八十二年九月二
    十日制作正式驗收紀錄表上之「監工人員」、「會驗人員」
    欄、制作八十二年九月二十日之營繕工程結算驗收證明書上
    「結算人員」、「監工人員」「監驗人簽章」欄上，卻仍由
    乙○○蓋上「永弘行印」、「周文軒」等印文一節，業據被
    告丁○○於八十六年三月六日於台南縣調查站調查時供承：
    「本工程進行期間以及完工驗收，僅有實際承商乙○○及另
    位參與施工之工人在場外，從頭至尾未見有『永弘行』有派
    員參與監工及會同驗收。」、「工程進行期間從未見過「周
    文軒」、驗收時亦未見過他有至現場，我根本不認識周文軒
    」、「（提示『工程結算明細表』『驗收（初驗、正式驗收
    ）紀錄及『結算驗收證明書』既然周文軒從頭到尾未到場，
    為何有周文軒之蓋章？）該些資料均係由乙○○蓋章後拿來
    給我的」等語在卷。
二、再乙○○實際上亦不認識永弘行之周文軒，口碑國小之消防
    工程施工期間，周文軒並未實際到校監工，被告制作之初驗
    驗收紀錄初驗表、正式驗收紀錄表上之「監工人員」、「會
    驗人員」、營繕工程結算驗收證明書上「結算人員」、「監
    工人員」「監驗人簽章欄」上所蓋「永弘行印」、「周文軒
    」等印文，均係事後補蓋，亦據乙○○於上開調查站偵訊中
    坦承並不認識周文軒，口碑國小之消防工程永弘行並未實際
    由永弘行參與、驗收，上開驗收紀錄等均非由周文軒所蓋等
    語在卷，核與被告丁○○上開調查站筆錄大致相符，故其二
    人上開所供應與實情相符，而堪採信。
三、按機關營繕工程及購置定製變賣財物稽察條例第二十五條明
    文規定：「主辦機關驗收完畢時，應填具結算驗收證明書，
    並由監視及驗收人員分別署名蓋章後，送審計機關備查。」
    ，故丁○○明知於消防工程完工後即應確實填具工程驗收紀
    錄、營繕工程結算驗收證明書、結算明細表三頁、台灣省各
    機關竣工報告等結算驗收證明書，並送審計機關備查，惟丁○○明知上開法令規定，及其校內之消防工程，並未由永弘
    行之周文軒實際到場監工、驗收，惟仍不實填具工程驗收紀
    錄、營繕工程結算驗收證明書、結算明細表三頁、台灣省各
    機關竣工報告等結算驗收證明書等職務上所掌之公文書後，
    送交知情之己○○加以批示核準且以之呈報縣政府完成驗收
    手續，此行為自足以生損害於學校工程之驗收，又因此使戊○○得以具領該工程之設計監造費二萬七千四百三十二元等
    不法利益。
四、被告己○○雖以下列情詞置辯：
(一)、民國八十二年間確有一男一女前來被告前服務之台南縣新化
    鎮口埤國小，先找總務主任丁○○，許主任帶來校長室找被
    告，稱擬承作學校之消防工程，被告未表達任何意見，當場
    授權許主任處理。該一男一女是何人被告均不知情。但可確
    定似非前在庭上之共同被告戊○○。
(二)、前開工程採通訊（郵寄）方式投標，被告、總務、主計均在
    場，有「十代消防器材有限公司」、「高頂文教用品實業社
    」、「師苑文教用品實業社」等三家廠商參與投標。開標時
    有那些人在場，均由總務主任過濾，開標結果由「十代消防
    器材有限公司」以七十六萬二千元得標。工程合約書由廠商
    寄達學校，由總務主任蓋校章後，交被告蓋章以完成合約。
(三)、施工時確有依據設計圖，前後施工胥由總務主任督導，被告
    僅稍加注意，而囑總務仔細監工而已，未曾親自參與，故實
    際管制施工者等細節，本非被告應全程參與之事項。
(四)、完工後驗收時，由總務主任偕同廠商主導說明施工內容，驗
    收記錄胥由總務主任填寫，數日後提交被告蓋職章，完成法
    定手續。即被告己○○僅主持開標部份而已。有關事前接洽
　　、施工、監工、初驗、驗收等均由被告授權總務主任負責，
  　雖前後有多人前來學校，均由總務主任處理，被告未曾有直
    接接觸，故不知來者姓名。所有文件均由總務主任整理填寫
    後，始交被告最後簽章，完成法定手續。
(五)、本件消防工程確有完全按照契約設計圖及材料完工，工程上
    絕無任何瑕疵，已過保固期間未曾發現任何問題。廠商於完
    工後按契約直接向總務及會計領款。任何人均無任何不法利
    益，如何涉及圖利？被告實難理解。雖案發後始發現可能設
    計、施工（投標）名義者與實際不符，然被告因始終未與渠
    等接觸，全權由總務主任處理而不知確實情形，無非具有行
    政疏失問題而已，絕無「明知」不符而加以批示完成驗收手
    續之問題。尤以學校所獲得消防設備利益與所支付價款相當
    ，校方亦無任何損害可言。
五、然查本案被告己○○是否涉犯公訴人所指之圖利及偽造文書
    犯行，所應審究者乃被告己○○是否明知永弘行並未為口碑
    國小設計、監造消防工程及工程完工時並未到場驗收，惟仍
    圖利戊○○，使其以「永弘行」名義領取設計監造費？經查
    本案被告己○○當時時任口碑國小校長，綜理校務，證人丁○○不過為總務主任，乃承校長之命辦事，而被告己○○既
    為一校之長，就其校內工程之設計、監造、驗收，本應盡監
    督管理之責，豈容事後其一句：「前後施工胥由總務主任督
　　導，被告僅稍加注意，而囑總務仔細監工而已，未曾親自參
  　與，故實際管制施工者等細節，本非被告應全程參與之事項
    。」而卸責。而被告己○○確明知永弘行並未為口碑國小設
    計、監造消防工程及工程完工時並未到場驗收，惟仍使戊○○以「永弘行」名義領取設計監造費，已如前述，是其上開
    所辯，並不足採。至該工程是否按圖施工、事後施工品質有
    無瑕疵可指，費用與工程款是否相當，均與本件被告己○○
    是否涉有圖利及偽造文書犯行無涉，故被告己○○上開所辯
    ，均無可採。
六、此外復有如附表二之口碑國小支付消防栓工程設計監理費收
    支憑證（金額二萬七五千四百三十二元）、台灣省各機關工
    程驗收紀錄二頁（初驗及正式驗收）、營繕工程結算驗收證
    明書一頁、台灣省各機關營繕工程結算明細表三頁、台灣省
    各機關竣工報告、委託契約書（附於山上國小消防栓設備工
    程卷內）等在卷可稽。綜上所述，本件事證已臻明確，被告
    己○○之犯行，洵堪認定，自應依法論科。
肆、查行為後法律有變更者，適用行為時之法律。但行為後之法
    律有利於行為人者，適用最有利於行為人之法律，刑法第二
    條第一項定有明文。按被告二人行為後刑法第十條第二項關
    於公務員之定義，已將原「稱公務員者，為依法令從事於公
    務之人員」，修改為：「一、依據法令服務於國家、地方自
    治團體所屬機關而具有法定職務權限，以及其他依法令從事
    於公共事務，而具有法定職務權限者。二、受國家、地方自
    治團體所屬機關依法委託，從事與委託機關權限有關之公共
    事務者」，而貪污治罪條例第二條亦於九十五年三月十日修
    正，修正後有關公務員之範圍已予限縮，自屬有利於被告二
    人，自應適用新法。被告辛○○、己○○二人八十二年間就
    本件對於主管或監督之事務，直接圖私人不法利益之犯行，
    貪污治罪條例分於從行為時之貪污治罪條例第六條第一項第
    四款：「對於主管或監督之事務，直接或間接圖利者。」，
    處五年以上有期徒刑，得併科新臺幣一百萬元以下罰金，於
    八十五年十月二十三日修正為第六條第一項第四款：「對於
    主管或監督之事務，直接或間接圖私人不法之利益者。」，
    處五年以上有期徒刑，得併科新台幣三千萬元以下罰金，再
    於九十年十一月七日修正為第六條第一項第四款：「對於主
    管或監督之事務，明知違背法令，直接或間接圖自己或其他
    私人不法利益，因而獲得利益者。」，處五年以上有期徒刑
    ，得併科新臺幣三千萬元以下罰金。比較新舊法結果，三者
    有期徒刑部分刑度均相同，惟行為時之法律其罰金刑最輕，
    自以行為時之法律對被告二人較為有利。因而本件被告辛○○、己○○所為均係犯八十五十月二十三日修正前貪污治罪
    條例第六條第一項第四款之圖利罪。又查永弘行係由戊○○
    實際負責，此從乙○○供述可知，因而戊○○蓋用「永弘行
    印」、「周文軒」之大小印章於驗收紀錄之行為，並非偽造
    ，然因永弘行確實未參與監造、驗收之行為，因而被告二人
    明知所載不實，卻仍加以批示或製作，且以之呈報縣政府完
    成驗收手續，此行為自足以生損害於學校工程之驗收，所為
    應係犯刑法第二百十六條、第二百十三條之行使登載不實公
    文書之罪。而佳興國中總務主任丙○、口碑國小總務主任丁○○明知永弘行未參與驗收，仍製作永弘行有會驗之記載或
    加以批示，因而被告辛○○與丙○間；己○○與丁○○呈報
    縣政府行使該初驗及複驗之公文書，就登載不實公文書部份
    ，分別有犯意之聯絡，行為之分擔，均為共同正犯。又被告
    二人二次驗收，雖先後有二次登載不實公文書之行為，惟均
    屬為完成同一工程之驗收工程，應認係出於單一之犯意，且
    時間緊接，屬繼續犯，且嗣後復為行使之高度犯行所吸收，
    不另論罪。又被告二人行使偽造公文書與違反貪污治罪條例
    罪間有方法結果之牽連關係，應從一重之違反貪污治罪條例
    之罪處斷。又修正後之刑法已刪除第五十五條關於牽連犯之
　　規定。本件被告二人所犯上開二罪具有牽連犯之關係，如依
  　修正前即行為時之規定，應從一重之貪污治罪條例罪處斷；
    依修正後之刑法既已刪除牽連犯之規定，則所犯上述各罪應
    依數罪併罰之規定分論併罰，比較新舊法之規定，修正後之
    規定並非較有利於被告，依刑法第二條第一項之規定，應適
    用行為時之法律，即適用修正前刑法第五十五條牽連犯之規
    定，從一重之圖利罪處斷，附此敘明。爰審酌被告二人均身
    為校長，地位崇高，為高級知識份子，以從未出面監工及驗
    收之永弘行及周文軒為驗收人，嚴重破壞國家公務監督體系
    及工程制度，並使消防工程因實際使用於工程預算減少而危
    險大增，然查又被告二人各所圖得財物，分別在新台幣五萬
    元以下，依八十五年修正前貪污治罪條例第十一條第一項之
    規定，減輕其刑。又查被告等二人前此均無不良犯罪紀錄，
    本條例所處罪刑極重，衡量被告並無所得，一時怠職未能確
    實驗收，上開工程復查無有何偷工減料不堪使用之情形，彼
    等犯罪情狀顯可憫恕，爰依刑法第五十九條規定，酌量減輕
    其刑，並依法遞減輕之。而分別量處主文所示之刑，並均依
    法褫奪公權三年，以資懲儆。
據上論斷，應依刑事訴訟法第二百九十九條第一項前段，九十五
年修正後貪污治罪條例第二條、八十五年修正前貪污治罪條例第
六條第一項第四款、第十一條第一項、第十七條，刑法第十一條
前段、刑法第二條第一項前段、刑法第二十八條、第二百十六條
、第二百十三條、第三十七條第二項、修正前刑法第五十五條、
第五十九條、第七十四條第一款，判決如主文。
本案經檢察官甲○○到庭執行職務。
中　　華　　民　　國　　96　　年　　1　　月　　30  　日
　　　　　　　　　刑事第三庭    審判長法　官　鄧希賢
                                      法  官  包梅真
                                      法  官  張銘晃
以上正本證明與原本無異。
如不服本判決，應於判決送達後10日內，向本院提出上訴狀。
      　　　　　　　　　　　　　　　　書記官　張宜柔
中　　華　　民　　國　　96　　年　　2 　　月　　1 　　日
引用法條：
修正前貪污治罪條例第6條第1項第4款
有下列行為之一者，處5年以上有期徒刑，得併科新臺幣1百萬元
以下罰金：
四  對於主管或監督之事務，直接或間接圖利者。
中華民國刑法第213條
（公文書不實登載罪）
公務員明知為不實之事項，而登載於職務上所掌之公文書，足以
生損害於公眾或他人者，處1年以上7年以下有期徒刑。
中華民國刑法第216條
（行使偽造變造或登載不實之文書罪）
行使第210條至第215條之文書者，依偽造、變造文書或登載不實
事項或使登載不實事項之規定處斷。
 附表一：＜佳興國中＞
┌──┬──────┬──────────────┐
│編號│  證據項目  │　        附卷編頁          │
├──┼──────┼──────────────┤
│一　│委託契約書　│偵卷86年偵字第1883號第155頁 │
│    │            │至156頁                     │
├──┼──────┼──────────────┤
│二　│竣工報告　　│同上卷第157頁               │
├──┼──────┼──────────────┤
│三　│初驗記錄　　│同上卷第158頁               │
├──┼──────┼──────────────┤
│四  │正式驗收記錄│同上卷第159至160頁　　      │
├──┼──────┼──────────────┤
│五  │師苑文教用品│同上卷第162頁至163頁        │
│    │實業社營利事│                            │
│    │業登記證    │                            │
├──┼──────┼──────────────┤
│六  │佳興國中第一│同上卷第164頁               │
│    │次開標記錄  │                            │
├──┼──────┼──────────────┤
│七  │雜記記錄    │同上卷第166頁至170頁        │
└──┴──────┴──────────────┘
附表二
＜口碑國小＞
┌──┬──────┬──────────────┐
│編號│ 證據項目   │   附卷編頁                 │
├──┼──────┼──────────────┤
│一  │委託契約書  │台南調查站卷勵肅字866261號卷│
│　　│　　　　　　│第7頁至第10 頁              │
├──┼──────┼──────────────┤
│二  │台南縣政府函│同上卷第11頁                │
├──┼──────┼──────────────┤
│三  │營利事業設立│同上卷第 12 頁　            │
│　　│登記查簽表  │　　　　　　　              │
├──┼──────┼──────────────┤
│四  │驗收紀錄    │同上卷第14頁                │
├──┼──────┼──────────────┤
│五  │初驗紀錄    │同上卷第15頁                │
├──┼──────┼──────────────┤
│六  │正式驗收    │同上卷第16頁                │
├──┼──────┼──────────────┤
│七  │口碑國小補助│同上卷第17頁                │
│    │費開支憑證  │                            │
├──┼──────┼──────────────┤
│八  │統一發票    │同上卷第17頁                │
├──┼──────┼──────────────┤
│九  │口碑國小補助│同上卷第18頁                │
│    │費開支憑證　│                            │
├──┼──────┼──────────────┤
│十  │統一發票    │同上卷第18頁                │
├──┼──────┼──────────────┤
│十一│開標記錄表  │同上卷第 30 頁　            │
├──┼──────┼──────────────┤
│十二│開工報告    │同上卷第31頁                │
├──┼──────┼──────────────┤
│十三│竣工報告    │同上卷第32頁                │
├──┼──────┼──────────────┤
│十四│工程驗收結算│同上卷第36頁至37頁          │
│    │證明書      │                            │
├──┼──────┼──────────────┤
│十五│會計帳目    │同上卷第41頁                │
└──┴──────┴──────────────┘
